臺灣高等法院民事判決　　　　　　　　100年度上國易字第4號
上　訴　人　高金郎
　　　　　　蔡金龍
被上　訴人　行政院
法定代理人　吳敦義
訴訟代理人　陳忠光
被上　訴人　吳敦義
訴訟代理人　李宜光律師
上列當事人間請求損害賠償事件，上訴人對於中華民國99年12月
31日臺灣臺北地方法院99年度國字第11號第一審判決提起上訴，
本院於民國100年3月29日言詞辯論終結，判決如下：
    主  文
上訴駁回。
第二審訴訟費用由上訴人負擔。
    事實及理由
一上訴人起訴主張：被上訴人吳敦義（下稱吳敦義）為被上訴人
  行政院（下稱行政院）之院長，於民國（下同）99年12月7 日
  中午接受飛碟廣播電台主持人鄭村祺專訪時，及於99年12月8
  日出席法務部活動時，均公開表示「除非不負責任或白痴，才
  會覺得要搞一個獨立的國家」，而侮辱主張台灣應獨立建國之
  人（不超過3萬人，下稱台獨人士）為白痴，上訴人高金郎（
  下稱高金郎）為建國黨秘書長，上訴人蔡金龍（下稱蔡金龍）
  為建國黨之決策委員，皆為台獨人士，此一言論已侵害上訴人
  之名譽，爰對吳敦義依民法第184條第1項前段、第195條第1項
  前段規定，對行政院依國家賠償法第2 條第2 項前段、民法第
  188條第1項規定，提起本訴等語。聲明求為：(一)被上訴人應連
  帶給付上訴人新臺幣（下同）10萬元；(二)被上訴人應於自由時
  報、中國時報、聯合報、蘋果日報之全國版面上刊登如起訴狀
  所載之道歉聲明。（上訴人對原審共同被告中華民國之請求，
  經原審駁回後，上訴人未聲明不服，非屬本件上訴範圍，爰不
  予論述）
二吳敦義抗辯：上訴人未證明其因伊之言論，名譽受損，且伊係
  就個人認知發表意見，主觀上並無貶抑特定人士名譽之故意，
  客觀上亦屬對可受公評之事項所為適當評論，不構成侵權行為
  等語。行政院則抗辯：伊為行政機關，與吳敦義之間不是僱傭
  關係，而是公法上的職務關係，沒有民法第188條第1項之適用
  ；吳敦義接受媒體採訪，提出個人意見，非行使公權力；吳敦
  義沒有指特定人為白痴，不致侵害上訴人之人格等語。
三原審駁回上訴人之訴，上訴人一部不服，提起上訴，聲明求為
  ：(一)原判決關於駁回上訴人下開第(二)項之訴部分廢棄；(二)被上
  訴人應連帶給付上訴人10萬元。被上訴人則答辯聲明求為：上
  訴駁回。
四兩造不爭執之事實：
(一)吳敦義為行政院長，於98年12月7 日中午接受飛碟午餐主持人
  專訪時表示：「只有不負責任或白痴，才會覺得要搞個獨立國
  。」，又於98年12月9 日上午出席法務部活動時表示：「只有
  不負責任或白痴，才會搞個獨立國。」
(二)高金郎自94年1月1日迄今擔任建國黨之秘書長，蔡金龍自90年
  至93年間擔任建國黨之決策委員，均為所謂台獨人士。
五得心證之理由：
(一)按依國家賠償法請求損害賠償時，應先以書面向賠償義務機關
  請求之，賠償義務機關拒絕賠償，請求權人得提起損害賠償之
  訴，國家賠償法第10條第1項、第11條第1項本文分別定有明文
  。查依上訴人於原審提出之存證信函、投遞證明書、行政院秘
  書處函（原審卷第43至46、112頁），上訴人於99年2月11日以
  存證信函請求吳敦義賠償損害，經行政院秘書處以99年3月1日
  院臺聞字第0990009631號拒絕，其理由為吳敦義之言論不構成
  侵權行為等語，可見上訴人於99年8 月16日向原法院追加起訴
  請求行政院國家賠償（見原審卷第105 頁）前，即令先依國家
  賠償法第10條第1 項對行政院提出請求，亦毫無達成賠償協議
  之可能，此由行政院於上訴人起訴後，果然以同一理由拒絕理
  賠，即可窺見。故本院認為要求上訴人踐行協議前置程序，並
  無實益（按踐行協議程序之目的，在於能夠達成協議，以免訟
  累），爰認上訴人對行政院提出本件國家賠償之訴，起訴要件
  尚無欠缺。
(二)按因故意或過失，不法侵害他人之權利者，負損害賠償責任；
  不法侵害他人之名譽者，被害人雖非財產上之損害，亦得請求
  賠償相當之金額，民法第184條第1項前段、第195條第1項前段
  ，分別定有明文。是依上開規定，主張他人侵害其名譽，而請
  求他人賠償損害者，必以他人之行為，足以貶抑其在社會上之
  評價，始足當之（最高法院90年台上字第646 號判例意旨參照
  ）。查吳敦義評論「搞獨立國」者為不負責任之人或為白痴等
  語，未特定所謂「搞獨立國」者係何許人或何一團體，即令吳
  敦義泛指所有台獨人士，亦無從辨別吳敦義係指稱其中哪些人
  為「白癡」，是高金郎、蔡金龍徒以其二人分別在主張台灣應
  獨立建國之建國黨內擔任秘書長、決策委員，即為吳敦義評論
  中所指之「白癡」云云，尚非可採。再查，吳敦義為上開言論
  後，即遭受各界抨擊，吳敦義隨即於98年12月9 日由行政院以
  新聞稿表示上開言論中之「或白痴」3 字為贅字，並表達歉意
  等語，經媒體公告週知，有上訴人提出之新聞剪報可稽（原審
  卷第17至21頁），可見具有通常智識能力之人均足以判斷吳敦
  義將一部分「搞獨立國」者歸類為白痴之言論不當，不致因該
  言論而對於主張台灣獨立運動之人在社會上之評價產生負面觀
  感。故本院認為吳敦義之言論，客觀上不足以貶抑上訴人在社
  會上之評價，即不生侵害上訴人名譽之結果，揆之前揭說明，
  上訴人主張吳敦義應依民法第184條第1項前段、第195條第1項
  前段規定，賠償其二人非財產上損害各5 萬元云云，為無理由
  ，不應准許。
(三)按國家賠償法第2條第2項前段規定公務員於執行職務行使公權
  力時，因故意或過失不法侵害人民權利者，國家應負損害賠償
  責任。民法第188條第1項前段規定受僱人因執行職務，不法侵
  害他人之權利者，由僱用人與行為人連帶負損害賠償責任。是
  依各該規定請求國家或僱用人負損害賠償責任，以公務員或受
  僱人有不法侵害請求權人之權利為前提。查吳敦義之言論尚不
  足以發生侵害上訴人名譽之結果，即吳敦義並無不法侵害上訴
  人權利之情形，有如前述，則上訴人以吳敦義為行政院院長，
  主張行政院應依上開各規定對上訴人負損害賠償責任云云，為
  無理由，不應准許。
六綜上所述，上訴人主張對吳敦義依民法第184條第1項前段、第
  195條第1項前段規定，對行政院依國家賠償法第2條第2項前段
  、民法第188條第1項規定，請求被上訴人連帶給付10萬元，均
  為無理由，不應准許。原審為上訴人敗訴之判決，並無不合。
  上訴意旨指摘此部分原判決不當，求予廢棄改判，為無理由，
  應予駁回。
七兩造其餘攻擊、防禦方法及提出之證據，經本院審酌後，認於
  判決結果無礙，爰不一一論述。
八據上論結，本件上訴為無理由，依民事訴訟法第449條第1項、
  第85條第1項前段，判決如主文。
中    華    民    國   100    年    4     月    26    日
                  民事第四庭
                        審判長法  官  張劍男
                              法  官  彭昭芬
                              法  官  翁昭蓉
正本係照原本作成。
不得上訴。
中    華    民    國   100    年    4     月    26    日
                              書記官  張淑芬